【裁判字號】    97,訴,689
【裁判日期】    970904
【裁判案由】    毒品危害防制條例
【裁判全文】
臺灣高雄地方法院刑事判決               97年度訴字第689號
公  訴  人  臺灣高雄地方法院檢察署檢察官
被      告  甲○○
義務辯護人  莊進祥律師
上列被告因毒品危害防制條例案件，經檢察官提起公訴（96年度
毒偵字第14154 號），本院判決如下：
    主  文
甲○○無罪。
    理  由
一、公訴意旨略以：被告甲○○明知海洛因係毒品危害防制條例
    所明定之第一級毒品，不得非法持有、販賣，竟無視法律之
    禁令並基於概括犯意，自民國95年3 月底某日起至96年5 月
    10日止，在其位於高雄市小港區○○○路302 號2 樓住處，
    以每2 日販售新臺幣（下同）500 元之海洛因予丁○○（已
    於97年1 月10日死亡）。嗣經警於96年5 月10日下午5 時35
    許，持本院核發之搜索票前往上址搜索，當場扣得海洛因共
    18小包（毛重共5.3 公克）、甲基安非他命2 小包（毛重共
    10.3公克）、29萬元、注射針筒2 支、夾鏈袋1 包、帳冊2
    本、咖啡色皮包1 個（內有針筒1 支及6 萬元）、電子磅秤
    1 個、研磨機1 台等物。另警方於搜索過程中，適丁○○、
    乙○○分別於該日下午6 時及6 時30分許，前往該處欲向被
    告甲○○購買毒品，因該處已為警控制，致其2 人當日購買
    毒品行為未能得逞，並為警查悉上情，因認被告甲○○所為
    係犯毒品危害防制條例第4 條第1 項之連續販賣第一級毒品
    罪嫌。
二、證據能力部分：
  (一)丁○○於警詢時之陳述
    按被告以外之人於審判外之言詞或書面陳述，除法律有規定
    外，不得作為證據；被告以外之人於審判中死亡者，其於司
    法警察官或司法警察調查中所為之陳述，經證明具有可信之
    特別情況，且為證明犯罪事實之存否所必要者，得為證據，
    刑事訴訟法第159 條第1 項、第159 條之3 第1 款定有明文
    。查本件證人丁○○於97年1 月10日死亡，致於審理中無法
    到庭接受被告詰問等情，有本院依職權查詢證人丁○○之個
    人基本資料附卷可稽（本院卷第43頁）。本院審酌證人丁○○於96年5 月11日警詢時所為之陳述，承辦員警已告知其法
    定應告知事項，並依一問一答之方式所製作，且其於警詢時
    陳稱所言屬實等語，訊畢亦經其過目確認後親自簽名無訛，
    有警詢筆錄可佐（見警卷第55至59頁），故上開警詢筆錄作
    成時之外部情狀具有可信之特別情況，且為證明被告犯罪事
    實之存否所必要，依刑事訴訟法第159 條之3 第1 款規定，
    認具有證據能力。
  (二)乙○○於警詢時之陳述
    1.按被告以外之人於審判中有滯留國外或所在不明而無法傳
      喚或傳喚不到者，其於檢察事務官、司法警察官或司法警
      察調查中所為之陳述，經證明具有可信之特別情況，且為
      證明犯罪事實之存否所必要者，得為證據，刑事訴訟法第
      159 條之3 第3 款定有明文。又所謂「可信之特別情況」
      ，其意義乃指某供述倘在特別可置信之狀況下所為時，縱
      不在審判官面前為其陳述，或縱不給對方當事人有行反對
      詰問之機會，因其供述有虛偽之危險性本為不高，故可作
      為證據之謂。
    2.次按刑事訴訟法第100 條之1 、第100 條之2 準用第100
      條之1 等規定，係刑事立法者針對法官、檢察官於訊問被
      告，司法警察官或司法警察於詢問犯罪嫌疑人時，為建立
      訊（詢）問筆錄之公信力，並擔保訊（詢）問之合法正當
      及筆錄所載內容與其陳述相符之目的性考量，課以國家偵
      、審或調查機關附加錄音、錄影義務負擔之規定，是否錄
      影，得就其有無必要性作考量，全程同步錄音，則無裁量
      餘地，並於第100 條之1 第2 項（第100 條之2 準用之）
      規定筆錄所載之陳述與錄音或錄影之內容不符者，對該不
      符部分之筆錄，賦予證據使用禁止之法效，排除其證據能
      力。92年2 月6 日修正公布之刑事訴訟法，為使審判期日
      之訴訟程序能合法、妥適地進行，並使審判筆錄之記載有
      所憑據，杜絕爭議，增訂第44條之1 第1 項「審判期日應
      全程錄音；必要時，並得全程錄影」之規定；另於第196
      條之1 第1 項增訂司法警察官、司法警察於調查犯罪情形
      時，得詢問證人，惟第2 項規定所逐一列明準用之有關條
      文，其中第100 條之1 及第100 條之2 並未在準用之列。
      蓋刑事訴訟法對於證人於審判中為陳述，既增訂應予錄音
      或錄影，然於檢察官訊問證人，及於司法警察官、司法警
      察詢問證人時，則無必須錄音或錄影之明文，此應屬立法
      上之疏漏。是以，檢察官於訊問證人，或司法警察官、司
      法警察於詢問證人時，如仍予以錄音或錄影，自非法所不
      許。倘遇有筆錄與錄音、錄影之內容不相符者，固宜參照
      刑事訴訟法第100 條之1 第2 項規定之相同法理，對該不
      符部分之筆錄，排除其證據能力，但究難僅因檢察官於訊
      問證人，或司法警察官、司法警察於詢問證人時，未全程
      連續錄音或錄影，即謂其所取得之供述筆錄為違背法定程
      序，或得逕認其無證據能力（最高法院96年度台上字第
      6168號判決意旨參照）。
    3.至證人乙○○於96年5 月11日警詢時所為之陳述，係被告
      以外之人於審判外之言詞陳述，原則上不具有證據能力，
      又其於審判中經本院多次傳喚及囑警按址拘提，均未能傳
      、拘到庭，有送達證書4 份、拘票2 份及報告書1 份在卷
      可證（見本院卷第39、47-1、119 、120 、149 至151 頁
      ），足見乙○○確有所在不明而傳喚不到之情形。惟查上
      開警詢筆錄第5 頁載述：「（問：你是否知道甲○○是以
      何種方式在販賣毒品海洛因或安非他命給不特定人施用？
      ）我知道甲○○與人交易毒品買賣都是一手交錢，一手交
      貨（毒品）。因我自從96年4 月份開始到綽號『阿伯』的
      租屋處高雄市小港區○○○路302 號找他，都會在1 樓樓
      梯口看到甲○○本人或其小弟，手中拿著毒品交給購買者
      ，然後對方就會當場將錢交給甲○○本人或其小弟，雙方
      就達成買賣，至今我總共親眼目睹5 、6 次左右。」等語
      （見警卷第49頁），經檢察事務官於偵查中勘驗警詢錄音
      帶後，發現上開筆錄之記載與乙○○所述內容不符，乙○○當時僅陳稱：因住在甲○○之附近，係「阿伯」及「阿
      元」告知的，說有人在該處樓下施打等語，此有勘驗報告
      1 份附卷足徵（見偵卷第40頁）。準此，上開筆錄內容已
      見瑕疵，揆諸上揭說明及參酌刑事訴訟法第100 條之1 第
      2 項規定之相同法理，就此等內容不符部分之筆錄，顯非
      具有可信之特別情況，自應排除其證據能力。
  (三)A1（年籍詳卷）於警詢時之陳述
    1.按被告以外之人於檢察事務官、司法警察官或司法警察調
      查中所為之陳述，與審判中不符時，其先前之陳述具有較
      可信之特別情況，且為證明犯罪事實存否所必要者，得為
      證據，刑事訴訟法第159 條之2 定有明文。所謂「較可信
      之特別情況」之情形，亦應就前後陳述時之各種外部情況
      進行比較，以資決定前後陳述何者外部情況具有可信性。
      若陳述係在特別可信之情況下所為，則虛偽陳述之危險性
      即不高，雖係審判外陳述，或未經被告反對詰問，仍得承
      認其有證據能力；反之，倘若就各種外部情況進行比較，
      審判外之陳述不具較為可信之特別情況者，自不應認該等
      審判外陳述具證據能力。
    2.按訊問被告，應全程連續錄音；必要時，並應全程連續錄
      影；但有急迫情況且經記明筆錄者，不在此限。筆錄內所
      載之被告陳述與錄音或錄影之內容不符者，除有前項但書
      情形外，其不符之部分，不得作為證據，刑事訴訟法第
      100 條之1 第1 項、第2 項定有明文。至於訊問證人時，
      雖無類似上開之規定，即如司法警察（官）於製作警詢筆
      錄時，雖未予錄音，或錄音內容不清楚難以辨認而與無錄
      音之情況相同時，該警詢筆錄之製作雖非違法取得之證據
      ，然因被告或共犯之自白尚不得作為被告有罪之唯一證據
      ，而須有其他證人之證述或其他證據以資補強始得認定被
      告之犯罪事實，故若欲採用司法警察（官）所製作證人之
      警訊筆錄為被告不利之認定時，司法警察（官）更應遵從
      上開規定予以全程錄音，以明該筆錄之製作程序是否合法
      及其製作之背景是否具有特別可信或較審判中之陳述更為
      可信之情況，從而，就錄音與否、錄音內容與筆錄記載是
      否相符及證人製作筆錄之語態、陳述之情狀等情況之調查
      ，雖非證明筆錄真實性、可信性即筆錄有無證據能力之「
      唯一方法」，然卻應為基本且不可或缺之方法。再者，證
      據之保存為司法警察機關及偵審機關責無旁貸之責任，且
      如欲以該證據作為控訴被告及認定被告犯罪事實之證據，
      則該證據更應於法院審理時得以具體呈現、辨認，並得提
      供被告爭執且有詰問之機會，以期發現真實。
    3.查證人A1以匿名方式於96年5 月8 日警詢時，舉發租屋在
      高雄市小港區○○○路40號、綽號「黑點」之女子多次施
      用毒品海洛因及甲基安非他命，並自警方所提供之刑事網
      路相片指認「洪麗秋」（60年1 月11日生、身分證統一編
      號：Ｚ000000000號）即是該名綽號「黑點」之女子等情，
      有警詢筆錄1 份在卷可稽（見本院聲搜卷第5 至7 頁）。
      惟證人A1於本院審判時否認其認識綽號「黑點」之女子，
      亦否認其曾指認過綽號「黑點」之女子施用毒品，甚至對
      於其是否曾製作過上開筆錄亦表示沒有印象等語（見本院
      卷第131 頁），故上開A1所製作之警詢筆錄與其審判時之
      陳述並非相符。又證人即警員傅耀才於本院審判時證稱：
      「這案子是我主辦的，當次搜索我主要是依據A1的線報，
      但平常我就有看過那地方出入的份子有點複雜，當時是因
      為A1跟我們檢舉那邊有販賣毒品，我們就過去蒐證查看，
      蒐證過程中，看到停放該處的機車，車主幾乎都有毒品的
      前科，因此才聲請搜索票。A1當時是跟我講說有一個綽號
      叫『黑點』的人在販賣毒品，A1只說『黑點』是個女的。
      」、「該次筆錄當時並未錄音，但A1確實有作該份筆錄，
      這份筆錄是我負責製作的，因為我與A1本來就認識，當初
      A1是跟我說他因案要去執行了，要報1 個賣毒品的線報給
      我，我才會找他製作筆錄，並非因其他案件被我們查獲或
      逮捕才製作該次筆錄。這次筆錄是A1主動要跟我們報線索
      的。我們之所以會調出洪麗秋的照片是因為被告的弟弟洪
      忠偉我原本就認識，A1跟我說洪忠偉的姐姐在販賣毒品，
      並且講說『黑點』就是洪忠偉的姐姐，因此我才會調出洪
      麗秋的照片供A1指認，洪麗秋的名字並非A1跟我說的。」
      等語（見本院卷第168 、169 頁），得見上開就A1所製作
      之警詢筆錄並無錄音內容得具體呈現並由本院加以辨認，
      甚而亦無法提供予被告爭執或詰問之機會。再者，證人即
      承辦警員傅耀才既結證表示其係依照A1所提供之線報方得
      悉綽號「黑點」之女子販毒，然其於訊問A1及製作警詢筆
      錄時竟僅記載該名綽號「黑點」之女子係持有及施用毒品
      。綜此，足認上開A1於警詢時所製作與審判中陳述不符之
      筆錄，並未具有較可信之特別情況，自不符合刑事訴訟法
      第159 條之2 所規定之例外情形，而不得作為本案之證據
      。惟仍得用以彈劾證人之證詞，附此敘明。
  (四)丁○○於偵查中之陳述
    按刑事訴訟法第159 條之1 第2 項所稱被告以外之人於偵查
    中向檢察官所為之陳述得為證據，立法者係以刑事訴訟法規
    定檢察官代表國家偵查犯罪、實施公訴，依法有訊問被告、
    證人、鑑定人之權，且實務運作時，偵查中檢察官向被告以
    外之人所取得之陳述，原則上均能遵守法律規定，不致違法
    取供，其可信性甚高，為兼顧理論與實務，而對被告以外之
    人於偵查中向檢察官所為之陳述，除顯有不可信之情況者外
    ，得為證據，最高法院95年度台上字第6675號判決意旨參照
    。就證人丁○○於檢察官訊問時經具結後所為之陳述，本院
    審酌卷內並無事證顯示各該陳述有何顯有不可信之情況，依
    刑事訴訟法第159 條之1 第2 項之規定，應有證據能力。
  (五)高雄市政府警察局97年8 月6 日高市警鑑字第0970046832號
    測謊鑑定書（下稱測謊報告）
    1.按測謊鑑定，係依一般人若下意識刻意隱瞞事實真相時，
      會產生微妙之心理變化，如憂慮、緊張、恐懼、不安等現
      象，而因身體內部之心理變化，身體外部之生理狀況亦隨
      之變化，如呼吸急促、血液循環加速、心跳加快、聲音降
      低、大量流汗等異常現象。惟表現在外之生理變化，往往
      不易由肉眼觀察，乃由測謊員對受測者提問與待證事實相
      關之問題，藉由科學儀器（測謊機）記錄受測者對各個質
      問所產生細微之生理變化，加以分析受測者是否下意識刻
      意隱瞞事實真相，並判定其供述是否真實；測謊機本身並
      不能直接對受測者之供述產生正確與否之訊號，而係測謊
      員依其專業之學識及經驗，就測謊紀錄，予以客觀之分析
      解讀。至於測謊鑑定究竟有無證據能力，刑事訴訟法並無
      明文規定，惟實務上，送鑑單位依刑事訴訟法第208 條第
      1 項規定，囑託法務部調查局或內政部警政署刑事警察局
      為測謊檢查，受囑託機關就檢查結果，以該機關名義函覆
      原囑託之送鑑單位，該測謊檢查結果之書面報告，即係受
      囑託機關之鑑定報告，該機關之鑑定報告，形式上若符合
      測謊基本程式要件，包括：經受測人同意配合，並已告
      知得拒絕受測，以減輕受測者不必要之壓力。測謊員須
      經良好之專業訓練與相當之經驗。測謊儀器品質良好且
      運作正常。受測人身心及意識狀態正常。測謊環境良
      好，無不當之外力干擾等要件，即賦予證據能力，非謂機
      關之鑑定報告書當然有證據能力（最高法院93年度台上字
      第1865號判決意旨參照）。
    2.被告及辯護人於審判中對上開測謊報告均認無證據能力。
      然本案於審判程序中經被告同意接受測謊鑑驗（見本院卷
      第133 頁），且被告於受測前業經告知得拒絕被施測後，
      仍簽具具結書同意接受測謊，測謊鑑定人具有完整之學、
      經歷及充分之測謊經驗，鑑定儀器為美國Lafayette儀器
      公司出品型號LX4000-SW之電腦化測謊儀，功能良好、運
      作正常，被告於鑑定過程中，身體外觀反應正常，意識清
      醒，言語對談中能說明相關案情及疑點，未有答非所問或
      語無倫次之情形，身心及意識狀態均屬正常，且測謊施測
      環境良好，是認該測謊過程要件並未欠缺，測謊報告具證
      據能力。
  (六)至高雄市政府警察局小港分局搜索扣押筆錄、扣押物品目錄
    表、扣押物品收據及檢察事務官勘驗筆錄報告各1 份、法務
    部調查局96年9 月1 日第00000000000 號鑑定書1 紙、高雄
    地方法院檢察署扣押物品清單3 紙，均係被告以外之人於審
    判外之書面陳述，而公訴人、被告及辯護人就上開書面陳述
    ，均未於本院審理過程中聲明異議，並同意作為證據（見本
    院卷第193 至196 頁），本院審酌該等書面陳述作成時之情
    況均屬正常，無何違法取證之情事，且與本案相關之待證事
    實具有關連性，認適當作為證據，依刑事訴訟法第159 條之
    5 第1 項之規定，認上開事證均應具有證據能力。
  (七)現場查獲照片13張乃是以機械之方式所留存之影像，並非供
    述證據，無傳聞法則之適用，與待證事實具有相當之關聯性
    ，且公訴人、被告及辯護人於本院審判時均同意將其作為證
    據使用（本院卷第194 頁），自得作為證據。
三、按犯罪事實應依證據認定之，無證據不得認定其犯罪事實；
    不能證明被告犯罪者，應諭知無罪之判決，刑事訴訟法第
    154 條第2 項、第301 條第1 項定有明文。次按認定不利於
    被告之事實，須依積極證據，苟積極證據不足為不利於被告
    事實之認定時，即應為有利於被告之認定，更不必有何有利
    之證據，最高法院30年上字第816 號著有判例。所謂「積極
    證據足以為不利被告事實之認定」，依據同院76年臺上字第
    4986號判例意旨，係指據為訴訟上證明之全盤證據資料，在
    客觀上已達於通常一般之人均不致於有所懷疑、而得確信被
    告確曾犯罪之程度；若未達到此一程度，而有合理之懷疑存
    在時，即無從為有罪之確信。末按犯毒品危害防制條例第4
    條第1 項至第4 項、第5 條第1 項至第4 項前段、第6 條第
    1 項至第4 項、第7 條第1 項至第4 項、第8 條第1 項至第
    4 項、第10條或第11條第1 項、第2 項之罪，其供出毒品來
    源，因而破獲者，得減輕其刑，同條例第17條定有明文，則
    施用毒品者，如供出毒品來源因而破獲，既得藉以邀求寬典
    減輕其刑，為擔保其所為不利於對向共犯之陳述之真實性，
    除須其來源之供述，無瑕疵可指，且就其他方面調查，尤應
    有足以令人確信其陳述與事實相符之補強證據，始得據為該
    來源供應者犯罪事實認定之證據。是本案公訴人認被告涉犯
    販賣第一級毒品海洛因之罪所憑據證人所為之證述，自應無
    瑕疵可指，且有足以令人確信之補強證據，始得據為認定本
    案被告販賣第一級毒品海洛因之犯罪事實。
四、查公訴人認被告涉犯上開罪嫌，無非係以被告供述其居住於
    高雄市小港區○○○路302 號之事實，並經證人丁○○、乙○○於警詢時證述明確，且自被告處扣得之毒品經送鑑定確
    呈第一級毒品海洛因陽性反應（合計淨重1.82公克，空包裝
    袋總重2.56公克，純度8.06％，純質淨重0.15公克）等情為
    其論罪依據。訊據被告固不否認其居住於上開租屋地，且其
    於上揭時、地遭查獲時，在其屋內搜獲海洛因、甲基安非他
    命、注射針筒、夾鏈袋及帳冊等物，惟堅詞否認有何販賣海
    洛因之犯行，辯稱：當天警察是要來抓綽號叫「阿弟仔」之
    陳永志，但因「阿弟仔」跑掉了，警察說房子是其租的，便
    要其負責，被查扣的帳冊及現金35萬元是其所有，但扣案之
    海洛因18包、甲基安非他命2 包、注射針筒2 支、夾鏈袋1
    包、電子磅秤1 個、研磨機1 台均非其所有，而是「阿弟仔
    」跑走時掉出來的或遺留在現場之物等語。
五、經查：
  (一)被告所在之租屋處內，雖經警方查獲扣案之海洛因等毒品，
    然尚無積極證據足以證明該等毒品海洛因係屬被告所有。
    1.查被告於前揭時、地為警查獲，並當場扣得海洛因、甲基
      安非他命、注射針筒、夾鏈袋、帳冊、電子磅秤及研磨機
      等物之事實，業據被告於警詢、偵查及本院審理時均供認
      不諱，並有扣案海洛因、甲基安非他命、鑑定報告、查獲
      照片及帳冊影本等件在卷可佐（見偵卷第41頁，警卷第72
      至78頁），固堪認定。
    2.惟被告否認上揭扣案毒品海洛因係其所有，經傳訊證人即
      警員吳文欽於審判中結證稱：「（問：你負責搜索何部分
      ？）被告甲○○所在的房間，也就是面對大門2 樓右邊的
      房間。我們進去時，被告就是在該房間內，也就是警卷照
      片中有紅色小圓桌的房間。」、「（問：你們在房間裡面
      搜索到何物？）30萬的現金、使用過的針筒，其他東西因
      時間久遠，忘記了。」、「（問：該房間內有無搜索到毒
      品？）我忘記了，但我記得2 樓房門口靠近樓梯的地方那
      邊有1 個包包，裡面有毒品跟現金，2 樓窗戶門口那邊也
      有1 包毒品，從2 樓到3 樓的樓梯間也有毒品。」、「（
      問：〔提示警卷第4 頁〕依警卷之記載，扣案之咖啡色皮
      包1 個，內有現金，被告亦有承認該包包及其中現金6 萬
      元為其所有，當初你們為何沒有記載到皮包內有毒品？毒
      品是否確實是放置於該包包內？）時間太久，我不能確定
      包包內有無毒品。但我記得窗戶旁邊的10幾包毒品是傅耀
      才搜索出來的。」等語（見本院卷第127 、129 頁）；另
      證人即警員傅耀才於審判中亦結證稱：「（問：扣案之18
      包海洛因依卷內資料，有16包是在2 樓走道窗戶上，有1
      包是在2 樓房間內的圓桌上，另1 包是在2 樓樓梯頂的地
      上；扣案安非他命2 包，1 包是在2 樓走道窗戶上，1 包
      是在2 樓的圓桌上〔提示警卷〕，上開海洛因及安非他命
      尤其是走道上的16包海洛因跟1 包安非他命是否為你在壓
      制被告滾動的過程中散落，或被告被查獲在逃跑過程中丟
      棄，或被告藏放在該處？）16包海洛因跟1 包安非他命並
      非在我們到達之前就事先藏好的，因為16包海洛因跟1 包
      安非他命是同一個袋子裝起來的，我們發現的時候是放在
      窗戶的位置上，窗戶的位置是在2 樓上頂樓的走道旁，但
      該窗戶實際上根本沒有窗（即空窗），窗戶旁邊就是巷子
      ，所以我們很明顯就可以看到了，那個位置因為沒有窗戶
      ，旁邊又是巷子，會淋到雨曬到太陽，感覺上如果要藏應
      該不可能藏在那裡，所以我判斷應該是被告在逃跑的過程
      中丟棄的。」、「（問：該16包海洛因及1 包安非他命有
      無可能是被告滾動的過程中不慎掉到窗戶？）不可能，那
      個空窗的位置是在2 樓上3 樓的樓梯靠近2 樓的位置，但
      我是在接近3 樓樓頂捉到被告的，我們兩人就抱在一起滾
      下來，滾動過程中被告被我壓制在地上，所以不可能是被
      告在滾動過程中不慎掉到空窗的位置。」、「（問：你從
      被告由房間出來就看到被告，你有無看到該16包海洛因及
      1 包安非他命是被告或何人丟在空窗那？）被告從房間出
      來之後要轉90度才可以上樓梯，被告從房間出來的時候我
      有看到他，但被告要轉角上樓梯時，我是無法看清楚，所
      以我沒有看清楚是何人丟的，不過當我追上樓梯時就只有
      看到被告跟丙○○2 人，所以我懷疑是他們2 人中的1 人
      丟的，但我不能肯定是何人。」等語（見本院卷第170 頁
      ），足徵在查獲現場搜索並扣得上開毒品之警員均無法指
      證該等毒品海洛因確為被告所有，是尚無法僅以該等毒品
      海洛因係自被告所承租之屋內搜獲，即遽斷係屬被告所有
      。
    3.再者，證人丙○○於本院審判時結證稱：「警察來的時候
      我在2 樓。」、「（問：當時有幾個人在2 樓？）總共有
      5 人，我、『阿弟仔』、『雞肉』（即齊紹國）、「拔狼
      」（即陳泰仲）及被告。當時我跟『雞肉』、『拔狼』、
      被告在2 樓被告租屋處打牌。」、「一開始我們是在玩牌
      ，後來『阿弟仔』看到警察來就跑出去，『拔狼』也才跑
      到樓下。」、「（問：查獲當時洪宇麟是否也在2 樓？〔
      提示警卷94頁洪宇麟身分證照片〕我當天下午四點多到，
      剛去的時候他在，但我上去沒多久他就走了。」、「（問
      ：你於警詢時為何稱查獲當時你跟洪宇麟在聊天，同時你
      還在注射海洛因〔提示警卷第13頁第10行〕？）我是說我
      當天上樓的時候我有與洪宇麟聊天，之後我就跟『阿弟仔
      』拿海洛因在現場注射。」、「（問：你當天有無跟洪宇
      麟買毒品海洛因？）我是找洪宇麟，他介紹『阿弟仔』拿
      海洛因給我。因為海汕一路的房子是洪宇麟租的，我以前
      曾經跟『阿弟仔』拿過海洛因，當天去的時候，是洪宇麟
      開門的，我就跟他說我要找『阿弟仔』拿4 號，洪宇麟就
      叫我自己上去，我就上樓去找『阿弟仔』拿毒品，並拿
      1000元給『阿弟仔』，之後我就在現場注射海洛因，注射
      完後就在那邊玩牌，當時現場還有剩一點海洛因。」等語
      （見本院卷第100 、101 頁）；另證人A1於本院審判時亦
      結證稱：「（問：你跟何人買過毒品海洛因？）住小港的
      『阿弟仔』。」、「（問：『阿弟仔』住何處？）高雄餐
      飲學校附近。」、「（問：交毒品給你的人，是阿弟仔本
      人或其他人？）阿弟仔本人交給我的。」等語（見本院卷
      第131 、132 頁）；而證人即警員吳文欽於本院審判時結
      證稱：「（問：現場是否有1 個叫『阿弟』的人逃跑？）
      現場確實有1 個人逃跑了，因為我們是同時行動，我進去
      的時候就看到有1 個人從陽台跳到隔壁空屋去，但我無法
      確定那人是誰。」、「（問：你剛稱你們進去搜索時，有
      1 人從屋內跑到對面的陽台，該人年紀為何？）當時情況
      倉促，該人是男性，感覺年紀不會很老，因為他跑掉的速
      度很快，因為該處房屋是一整排連接的，那人是跨越一整
      排陽台後，直接從2 樓的陽台跳下去。」、「（問：你們
      進去搜索，屋內的人是往何處逃跑？）有往陽台、有的往
      1 樓，還有人往3 樓跑，甚至還有從窗戶往外跳過隔壁空
      屋的窗戶，進入到隔壁空屋內。」、「（問：現場約有幾
      人跑掉？）應該不只1 人跑離現場，因為我還有看到有人
      跳到隔壁間空屋裡面，也有聽到撞破窗戶所發生的巨大聲
      響，但確切有幾人跑掉我不知道。」等語（見本院卷第
      127 、128 頁），亦得見在警方搜索查緝當時，應有1 名
      提供毒品海洛因予丙○○施用且綽號為「阿弟仔」之男子
      逃離現場，從而，在搜索處所內所查扣之毒品海洛因，或
      有可能即係該名綽號「阿弟仔」之男子在倉皇逃離現場時
      所遺留之物。故縱令上開毒品海洛因係自被告所承租之屋
      內所搜獲，然亦無法憑此即認定該等毒品乃被告所有。
  (二)證人丁○○、乙○○雖於警詢時供稱其等曾向被告購買過毒
    品海洛因，惟其等供述內容顯具瑕疵，無足遽信。
    1.按施用毒品者，其所稱向某人購買之供述，須補強證據以
      擔保其供述之真實性。良以施用毒品者其供述之憑信性本
      不及於一般人，況施用毒品者其供出來源，因而破獲者，
      依毒品危害防制條例第17條規定得減輕其刑，其有為偵查
      機關誘導、或為邀輕典而為不實之陳述之可能，其供述之
      真實性自有合理之懷疑。而茲所謂補強證據，指其他有關
      證明施用毒品者之關於毒品交易之供述真實性之相關證據
      而言，必須與施用毒品者關於毒品交易之供述，具有相當
      程度之關連性，而足使一般人對施用毒品者關於毒品交易
      之供述，並無合理之懷疑存在，而得確信其為真實，始足
      當之（最高法院94年度台上字第2033號判決意旨參照）。
    2.查證人丁○○固於警詢時陳稱：「我是從95年3 月底起開
      始每2 天就到高雄市小港區○○○路302 號向黑點仔購買
      500 元海洛因毒品」、「我幾乎都是18時許到高雄市小港
      區○○○路302 號以500 元向黑點仔購得海洛因毒品，我
      購得的毒品重量足夠我施用兩支香煙的量，我每次向黑點
      仔購買海洛因毒品都是一手交錢一手交貨。」、「經我當
      場指認，由警方查出黑點仔的真實姓名是甲○○、58年1
      月7 日生、身分證字號：Ｚ000000000，戶籍地：基隆市○○區○○里○○街36號2 樓，現住地：高雄市小港區○○○路302 號。」等語（見警卷第57、58頁），惟其於偵查
      中另結證稱：「（問：是否認識甲○○？）不認識。」、
      「（問：是否認識『黑點仔』？）有聽過。」、「（問：
      你當天為何去該處？）找楊文化。」、「（問：為何在警
      局不是這樣說？）警察叫我指定是那個女孩子。」、「（
      問：那個女孩是否是『黑點』？）我不知道。」、「（問
      ：為何你在警局說你向黑點買毒品？）警察說我如果不說
      他，就不讓我回家。」等語（見偵卷第22、23頁），顯與
      警詢時之供述不同，足見證人丁○○於警詢時供述之真實
      性，已堪存疑。又證人丙○○於本院審判時固結證稱其曾
      聽過有人稱呼被告之綽號為「黑點」（見本院卷第101 頁
      背面），然為被告所否認，且丙○○又稱其自己是稱呼被
      告為「姐仔」、至於何人稱呼被告為「黑點」則忘記了等
      語（見本院卷第101 頁背面），是以，被告之綽號是否確
      為「黑點」，亦值存疑。再者，本件係經證人A1之舉發及
      指認租屋在高雄市小港區○○○路40號、綽號「黑點」之
      女子洪麗秋多次施用毒品後，員警方持搜索票至上址搜索
      ，此有A1之警詢筆錄在卷可稽（見本院聲搜卷第5 至7 頁
      ），是以，警方為本案搜索時所鎖定該名販毒且綽號「黑
      點」之女子應係「洪麗秋」，而非本件被告甲○○，故在
      無其他證據足以證明被告確係綽號「黑點」之女子前，自
      不得僅憑證人丁○○、丙○○上揭真實性已堪質疑之供述
      或證述，即認定被告之綽號為「黑點」，或進而認定被告
      確有販賣毒品之犯行。
    3.至證人乙○○於警詢時固曾為不利於被告甲○○之供述（
      見警卷第45至50頁），然該等不利被告之供述內容經檢察
      事務官於偵查中勘驗警詢錄音帶後，發現警詢筆錄之記載
      與乙○○所述內容並不相符（見偵卷第40頁），此部分之
      警詢筆錄自應排除其證據能力，業如前述，是以，亦無法
      憑此顯具瑕疵之供述內容作為論斷被告罪責之不利證據。
    4.綜上，檢察官所舉不利於被告證詞，尚不足為被告有罪之
      認定，是本院自無從憑藉證人丁○○、乙○○於警詢時之
      供述或丙○○於本院審判中之證述，即斷認被告有販毒營
      利之犯行。
  (三)本案測謊報告不得作為被告犯罪唯一證據。
    1.本案測謊報告具有證據能力，業如前述，惟按測謊檢查之
      受測者可能因人格特性或對於測謊質問之問題無法真正瞭
      解，致出現不應有之情緒波動反應，此時若過於相信測謊
      結果，反而有害於正當之事實認定，又測謊檢查之時間過
      遲，攸關受測者情緒得否平復，與鑑定之精確性非無影響
      ，此時間因素，事實審法院於取捨時不得不予考量；惟一
      般而言，受測者否認犯罪之供述呈現不實之情緒波動反應
      ，不得採為有罪判決之唯一證據，若受測者否認犯罪之供
      述並無不實之情緒波動反應，又無其他積極證據證明其被
      訴之犯罪事實，自得採為有利於受測者之認定（最高法院
      92年度台上字第2282號判決意旨參照）。經查本案具證據
      能力之測謊報告，其鑑定結果雖認受測者甲○○對於其回
      答沒有販賣過海洛因給丁○○之問題，測試呈不實反應等
      情（見本院卷第185 頁），惟本案其他不利於被告之證據
      均不足以認定被告確有販賣毒品海洛因，業如前述，故依
      據上揭實務見解，自不得僅以上開測謊結果作為認定被告
      犯罪之唯一證據。
六、綜上所述，證人丁○○、乙○○雖於警詢時供述其等曾向被
    告購買毒品，然檢察官所舉之補強證據（包含測謊鑑定報告
    、扣案毒品等件）並不足使一般人對其等供述無合理之懷疑
    存在，而得確信被告販賣毒品海洛因之情事為真實。此外，
    復查無其他積極證據足證被告確有販賣海洛因犯行，揆諸首
    揭說明，應諭知被告無罪之判決。
據上論斷，應依刑事訴訟法第301 條第1 項前段，判決如主文。
本案經檢察官呂乾坤到庭執行職務。
中    華    民    國    97    年    9     月    4     日
                  刑事第十二庭  審判長法  官  洪碩垣
                                      法  官  施介元
                                      法  官  葉文博
以上正本證明與原本無異。
如不服本判決應於收受本判決後10日內向本院提出上訴書狀，並
應敘述具體理由，如未敘述上訴理由者，應於上訴期間屆滿後20
日內補提理由書狀於本院（均須按他造當事人之人數附繕本）「
切勿逕送上級法院」。
中    華    民    國    97    年    9     月    4     日
                                      書記官  李柏親


司法院資訊處製作；財團法人民間司法改革基金會備份。
